【裁判字號】    97,婚,274
【裁判日期】    981016
【裁判案由】    離婚
【裁判全文】
臺灣士林地方法院 裁判書 -- 民事類
【裁判字號】 97,婚,274
【裁判日期】 981016
【裁判案由】 離婚
.【裁判全文】
臺灣士林地方法院民事判決
原      告  甲○○  
                      
訴訟代理人  彭安國律師
被      告  乙○○  
                        號2樓
                      
訴訟代理人    劉韋廷律師
複代理人      彭義誠律師
上列當事人間請求離婚等事件，本院於民國98年10月1 日言詞辯
論終結，判決如下：
    主  文
准原告與被告離婚。
對於兩造所生未成年子女丙○○（男、民國00年00月00日生、身
分證統一編號：Z000000000號）權利、義務之行使或負擔，由原
告任之；未成年子女丁○○（男、民國00年00月00日生、身分證
統一編號：Z000000000號）權利、義務之行使或負擔，則由被告
任之。
訴訟費用由被告負擔。
    事實及理由
一、本件原告起訴主張：
    (一)兩造於民國80年1 月12日結婚，婚後育有丙○○（男、民
      國00年00月00日生、身分證統一編號：Z000000000號）、
      丁○○（男、民國00年00月00日生、身分證統一編號：Z0
      00000000號）2 名子女，惟婚後原告遭受被告言語及肢體
      暴力次數超過百次，惟每次均顧及小孩而長期隱忍，反觀
      被告長期失業，既不負擔家計只知坐享其成，非但不思感
      激，卻不時對原告飽以老拳，茲分述如下：
      ①約80年5 、6 月間原告當時尚懷第一胎約3 、4 個月身
        孕，被告下班返家先對原告口出惡言，言畢即動手揮拳
        毆打原告肩膀，原告念及腹中胎兒而忍氣吞聲，造成被
        告日後有恃無恐，稍有不順己意即任意對原告動粗。
      ②約82年8 、9 月間，當時原告小兒子約出生7 、8 個月
        ，某日原告在浴室幫小孩洗澡，亦適逢被告下班返家，
        被告突然至浴室毆打原告之肩膀及頭部，原告同樣隱忍
        下來。
      ③84年6 月間某日，亦是在被告下班返家之際，出言謾罵
        後即以拳頭打原告肩膀、頭部還抓原告頭撞牆，掐其脖
        子致原告頭破血流而到仁愛醫院急診。
      ④85年間某日原告在廚房煮菜，被告因心情不佳至廚房謾
        罵一陣之後即揮拳毆擊原告肩膀、頭部，小兒子見狀尚
        為了保護母親還揮拳打被告。
      ⑤約92年間某日，被告至廚房辱罵原告，毆打原告肩膀之
        後，用菜籃丟擲原告並用水潑原告，進而手持菜刀追殺
        原告，迫使原告逃到樓下，同時報警，當時西湖派出所
        警員曾建議原告報案並申請保護令，同樣因為原告心軟
        而作罷。
      ⑥94年6 月19日晚上吃飯時一言不和被告即動手毆打原告
        ，並有拿菜刀追趕，原告見狀一路狂奔至二樓大伯住處
        求救。
      ⑦95年1 月12日當晚，被告於辱罵原告一陣後又自廚房拿
        水潑原告並毆打原告肩膀，原告逃到樓下，也有請警察
        到場，後仍因心軟而未報案。
      ⑧95年3 月10日亦因被告心情不好，辱罵原告後除以拳頭
        毆打原告肩膀外並腳踢原告，原告雖有報警，但仍因心
        軟而未隨員警回警局報案，隔日凌晨約2 點，被告打電
        話至屏束原告娘家謾罵，羞辱原告，並要求原告母親北
        上將原告帶回屏東。
      ⑨95年3 月13日被告除毆打原告外，更以打火機作勢要燒
        原告，原告亦因驚嚇而逃離。
      ⑩95年3 月30日亦同樣毆打原告後又拿菜刀追殺，原告逃
        到樓下後報警，並在隔天至警局報案。
      ⑪95年8 月23日晚上約9 點，被告因倒垃圾細故持大椅子
        欲砸原告，原告因惟恐害及性命而逃至樓下，亦有報警
        ，此次下決心報警故有請阿姨、弟弟等人至派出所協助
        處理。
    (二)依證人戊○○、己○○、庚○○及員警邱煥雄於98年5 月
      21日庭訊之證述，堪認被告確曾對原告施暴，綜合戊○○
      、己○○、庚○○三位證人證述之施暴時間約為82、84年
      及95年，此乃較為嚴重之施暴情況，其他較輕微包括言語
      之暴力則不知凡幾，另依員警邱煥雄之證述：「93年1 月
      調到西湖派出所做到現在。」、「我處理過1 次，在巡邏
      時線上通知我去處理，日期我不清楚，印象中報案是因家
      庭糾紛，我有要他們去驗傷及去派出所做筆錄…因為兩造
      陸陸續續都有再報案，所以那次我不記得有誰在場。」，
      可證其曾親自到現場處理過原告之家暴事件，且提出驗傷
      建議，又證述兩造陸陸續續都有再報案，堪認原告自93年
      至95年受暴離家這一段期間陸陸續續受被告家暴乙節並非
      虛構，而就被告施暴原因或出於被告之情緒「他高興打就
      打」、或出於「有一次是因為小孩的事」、或出於證人庚○○推想「可能是因為財務」不一而足，惟不論原因為何
      ，被告以暴力手段解決夫妻爭議乃法所不容。又依被告答
      辯狀內不乏指控原告保管其股票存摺、印章卻致令其債務
      一堆、為了逃避責任將小孩送寄養家庭、婚前私生活混亂
      、暗示婚後行為不檢、遺棄家人等情，在在顯示被告亦對
      原告長期以來深深埋怨，堪認兩造婚姻生活已生破綻，實
      難期待雙方得以繼續再維持婚姻。
    (三)被告平日即經常以台語三字經辱罵原告，並詛咒原告「爛
      女人，做死活該」，更以「你們○家每一個人都不得好死
      」咒罵原告家人，原告均不敢回嘴，被告無視原告在外工
      作辛勞，努力賺錢養家，明知原告身體不適尚強迫要與原
      告行房，原告勉強病痛身體盡一妻子之義務，卻因被告不
      舉又用手虐待原告私處，令原告欲哭無淚恐怖至極，好比
      墜入18層地獄般日復一日永無止盡。被告雖曾於前開95年
      8 月23日暴力事件中向鈞院聲請核發保護令，惟因被告教
      唆兒子在法庭上為不實之證詞致聲請遭駁回，有鈞院95年
      度家護字第398 號裁定可參，被告上開惡行堪認構成上開
      規定所指之「虐待」或「重大事由」致難以維持婚姻，原
      告應得依法請求離婚。
    (三)被告雖曾於台灣○○○公司上班至84年，惟離職後於86年
      又分別在中華○○公司及○○科技公司各上班約1 年時間
      ，故約自88年起即失業賦閒在家，多年來家中生計包括房
      屋貸款均由原告一人扛起，若非正職即為兼差，不但在外
      辛苦賺錢養家，回家還要照顧兩個小孩操持家務，被告顯
      未盡一家之主責任且在繼續狀態，此可自95年8 月23日暴
      力事件後即一去不回，自己一人在外逍遙卻對兩個兒子不
      聞不問完全無視於一個做父親的責任，被告不無「遺棄」
      之嫌，爰依前揭規定訴請離婚等語，並聲明：(1)請准原告
      與被告離婚。(2)訴訟費用由被告負擔。
二、被告則以：
    (一)原告指稱95年8 月23日晚上約9 點，被告因倒垃圾細故持
      大椅子欲砸原告，並於該情事發生之後報警處理、聲請保
      護令。實則當時係原告與被告因細故發生爭執，原告欲離
      家並以該椅阻擋被告，被告於情急之際手推該椅，作勢希
      望阻止原告離家，並非欲對原告行使暴力行為，此於鈞院
      95年度家護字第398 號之保護令駁回裁定即可得知。而原
      告所稱95年3 月30日被告亦同樣毆打原告後又拿菜刀追殺
      ，原告逃到樓下後報警，並在隔天至警局報案一事，亦非
      為真，實則該日原告與其姊姊因貸款事宜起爭執，被告係
      為調解兩人爭執始介入該事件，其間根本無所謂毆打等之
      暴力行為，此亦可於前開保護令中法官詢問兩造之子丁○○之證言得知。再者，保護令是否核發不僅以有暴力實害
      之發生為要件，對將來有繼續暴力行為之危險者，亦應予
      以核發，而自該保護令聲請駁回即可知被告對原告不僅無
      暴力行為，更無有為暴力行為之危險。況原告依其記憶所
      及提出之其他暴力行為皆僅片面描繪被告如何對其為謾罵
      、毆打之情狀，無法敘明兩造係因何事起爭執，更無法提
      出任何就診記錄、驗傷單等以茲佐證，該些指摘實僅為達
      成其獲離婚判決之空言，應不足為憑。又原告所稱前開聲
      請核發保護令中，因被告教唆兒子在法庭上為不實之證詞
      致聲請遭駁回等語，亦為不實，查該案審理之時，原告原
      係欲以其大弟及阿姨為證人，開庭前始臨時改為兩子，故
      被告根本無從於事前為所謂教唆之行為，而據上開保護令
      審理中，法官詢問兩造之子丁○○：「爸爸平常是否會打
      媽媽？」，其子回答：「不會。我沒看過。」，更可證明
      原告所稱被告長期之暴力行為皆屬不實。是原告依民法第
      1052第1 項第3 款之規定訴請離婚，主張自兩造於80年1
      月12日結婚後，即屢遭被告言語及肢體暴力相向云云，原
      告所述不實在，被告並無任何暴力之行為。
    (二)又原告稱95年8 月23日暴力事件後，被告即一去不回，實
      則係於該事件後，原告即離家，兩子則由被告獨立扶養，
      期間被告雖曾多方嘗試協尋原告，卻遍尋不著。其後被告
      因逢病變住院，原告雖返家，卻僅係收拾個人用品後又離
      家。即便被告於該次出院後不久又因腳部骨折上石膏，慮
      及生活不便，無法獨力照顧兩子，請求原告回家，原告仍
      置之不理，該等期間皆係原告故意避不見面，不與之聯絡
      ，不斷央求原告回家之被告，何來有遺棄之嫌？爾後，被
      告與兩子及母親因故被迫離去原住所，被告顧及小孩就學
      交通問題，而小孩亦表示不願於學期途中轉學，始決定讓
      小孩暫居大哥家。被告亦計劃在此期間致力於工作，改善
      自身經濟狀況，待小孩小學畢業後再接回與被告同住，因
      此被告愛小孩、重視小孩之程度可見一般，非如原告所稱
      對其不聞不問，然小孩被原告送往社會局安置之原因被告
      仍不得而知。又原告稱被告自88年起即失業賦閒在家，多
      年來家中生計均由原告一人扛起，被告顯未盡一家之主責
      任且在繼續狀態中，亦與事實未盡相符。實則被告於85年
      在台灣○○○公司工作尚可，且自營○○有限公司，雖曾
      於88年時因求職不順遂而有工作空窗期，然91年11月時，
      被告因一場車禍造成日後健康狀況不佳，始延宕求職，如
      今被告任職於台北市○○公司，經濟生活漸趨穩定，更希
      冀接回小孩與被告闔家團圓，因此自始即絕無有絲毫遺棄
      之念頭。是原告另依民法第1052條第1 項第5 款之規定，
      主張被告有遺棄之嫌而訴請離婚，此亦與事實不符。    
    (三)證人戊○○、己○○、庚○○於鈞院98年5 月21日言詞辯
      論程序中所證稱對證言，就八十幾年間之事件，距今已十
      數載，其所敘對於當時事件之經過與情形若僅憑遙想是否
      正確不無疑問。此見證人戊○○之證詞可知。其於法官問
      及：「是否知悉兩造住何處？住多久？平常往來情形？」
      時證稱：「兩造住內湖，約82年時有去過，因為原告打電
      話給我說她被打…。」、「我有去勸過兩次」。查證人戊○○住於台北縣中和市，其稱僅於兩造有爭執時始前往兩
      造於內湖之住所，然其對曾兩度自行前往之兩造住所究係
      何處何樓層並無記憶（被告訴訟代理人問：「被告住何處
      ？」戊○○答：「內湖，地址我不清楚，好像是4 樓或3
      樓」。），卻可於陳述事件時直接述及其發生於何年，顯
      見其證言係經事先演練而為，因而該證言之正確性不無疑
      問。又就距今較近期之西湖派出所事件而言，由於庚○○
      自稱其為原告處理兩造爭議兩次，其中一次為95年西湖派
      出所之事件，故可推知該事件即為己○○所稱曾與原告之
      弟弟一同帶原告前往西湖派出所報案之事件。惟對該事件
      過程之陳述，己○○證稱：「…，我跟原告的弟弟庚○○
      一同到兩造住家樓下帶原告去西湖派出所報案」，而庚○○證稱：「我接到姐姐的電話，她哭說她在警局，她正在
      西湖派出所做筆錄，我去的時候姊夫還沒到，我先到阿姨
      才來」，兩者差異甚大，因而該證言之真實性亦有疑問。
      再者，依該三人之證詞，數次處理兩造之爭執，卻皆未曾
      問及原告爭執之原因，實與常情不符，蓋若非該等事件皆
      屬憑空捏造，即可能係對該等事件斷章取義，實則另有隱
      情。因而渠等之證言，洵不足採。退萬步言，若該3 位證
      人所陳述之證言，確係基於己身之記憶、經驗所得，然其
      所欲證稱之暴力事實亦係經由原告之述，輔以個人推論而
      得，並非自己親見，就此三人係原告親屬之身份言，實為
      偏袒之詞，與原告一再片面陳稱被告對其施以暴力等語並
      無二致。且原告曾於西湖派出所事件一事中向鈞院提出保
      護令之聲請，於該案審理過程中，兩造之子即陳明被告並
      未對原告有施暴之行為，且亦為該案之法官所接受，並駁
      回原告之聲請。與兩造共同生活且於事件發生時在場之直
      系血親卑親屬皆未見聞之暴力事件，未親身參與該等事件
      之旁人所稱之詞，更不足採。
    (四)原告所指稱受被告不堪同居之虐待、惡意遺棄等，皆係原
      告片面之主張，與事實不符，原告亦無法證明，自不足為
      憑，而原告亦未能提出其他兩造婚姻已難維持之事由，即
      無適用民法第1052條第2 項之餘地。退而言之，縱兩造婚
      姻有難以維持之情事，觀諸原告自行離家、並以不實指控
      謊稱被告對其施行暴力破壞雙方之情誼，亦係造成婚姻破
      綻可歸責之一方，自無由依此條項訴請離婚。揆前所述，
      原告之請求顯於法無據，且原告就其所訴，亦無能舉證，
      自應認其訴無理由而駁回之等語，資為抗辯，並聲明：(1)
      原告之訴駁回。(2)訴訟費用由原告負擔。
三、原告主張兩造於80年1 月12日結婚，婚後育有丙○○、丁○○2 名子女，現婚姻關係存續中之事實，已據原告提出戶籍
    謄本1 件為證，堪認為真正。原告另主張婚後自80年5 月間
    起即長期遭受被告辱罵或暴力毆打，並在原告身體不適時仍
    強迫行房，因認受被告虐待致不堪同居，但為被告所否認，
    並以前詞置辯，則本件首應審究原告以民法第1052條第1 項
    第3 款夫妻之一方對他方為不堪同居之虐待夫妻之一方規定
    請求離婚有無理由﹖經查：
    (一)按民法第1052條第1 項第3 款所謂不堪同居之虐待，係指
      予以身體上或精神上不可忍受之痛苦，致不堪繼續同居者
      而言，如非客觀上已達於此程度，不容夫妻之一方，以主
      觀之見解，任意請求與他方離婚（參照最高法院34年上字
      第3968號判例），且請求離婚之當事人對於此項虐待事實
      ，應負舉證之責任（參照最高法院37年上字第6882號判例
      ）。本件原告主張婚後自80年5 、6 月間起至95年8 月23
      日，長期遭被告以三字經辱罵或詛咒，並遭被告毆打、持
      刀追趕或作勢毆打多達11次，但為被告所否認，而原告就
      其長期遭被告辱罵、詛咒之事實，並未舉證以實其說，自
      難認其主張為真正。
    (二)又原告主張婚後多次遭被告毆打受傷等情，惟未據提出任
      何一次受傷之診斷證明書或照片以資證明，則其主張遭長
      期毆打等情，已難憑信，雖證人即原告之表哥戊○○、阿
      姨己○○、弟弟庚○○分別到庭證稱：「兩造住內湖，住
      多久我不知道，我是因為兩造吵架、打架時我才會去，約
      82年時有去過，因為原告打電話給我說她被打，原告會打
      給我是因為原告的父親死了，我是她表哥輩分比較大，且
      在台北。那次我有去問被告為何要打原告，被告沒有回應
      ，但被告沒有否認他有打原告，後來我就說夫妻吵架不應
      該要打太太，且說為了孩子不要常吵架。我有去勸過兩次
      ，都是因為打架，勸完兩造之後，我就回家，原告來我家
      住的那次，不是我帶原告來我家住的，是原告自己來我家
      ，住了約1 個月，那次原告被打有受傷，頭流血、肩部瘀
      青。（問：兩造發生爭執的原因為何？）我看到原告被打
      ，我有問被告為何要打原告、為何要吵架，被告沒有回答
      我，我不知道原因。」、「（問：你跟兩造住處距離？平
      常交往情形？）離有一段路，沒事時，我去過1 、2 次，
      有事原告會找我。有一次原告被打，原告來我家找，我看
      原告都是傷，我就叫戊○○跟我還有原告三人一同回去兩
      造的家，我問被告為何打原告？被告說「你管我」。因為
      原告的父親已經過世，我姐姐在南部，所以原告會找我處
      理。我總共處理過3 次，第2 次時原告在我家住了幾天，
      約84年的事，第3 次約是93或95年左右的事，我跟原告的
      弟弟庚○○一同到兩造住家樓下帶原告去西湖派出所報案
      ，報案後庚○○把原告接走，因為我跟原告弟弟說都打成
      這樣不要再回家了。（問：被告是為何原因而打原告？）
      我問被告為何打原告，被告跟我說『他高興打就打』，他
      說我沒有結婚沒有權利管。（問：原告有無說是何原因發
      生打架的事情？）有一次是因為小孩的事，我看到原告傷
      的很嚴重，我很氣所以沒有問的很詳盡，有時被告無緣無
      故就會打原告，有次原告在炒菜被告就來打原告的頭。」
      、「（問：你姐姐是否因夫妻衝突而找你去處理？）有2
      次，1 次約80幾年的事，那次我跟表哥還有阿姨一同去處
      理，因為我是晚輩所以由阿姨跟表哥處理，他們問姊夫為
      何打我姐，最後做了什麼我不記得，我姐姐還是留下來。
      另外1 次是95年的事，我接到姐姐的電話，她哭說她在警
      局，她正在西湖派出所做筆錄，我去的時候姊夫還沒到，
      我先到阿姨才來，做完筆錄後，我就帶姐姐回我家，這次
      我姐跟我說，我姊夫拿椅子要打他，她就跑出來到警局報
      案。（問：原告有無說被告何原因打人？）我有聽過我姐
      姐被打，我沒有過問原因，因為他們常常打架，有部分可
      能是財務的問題，有時姐姐會跟我說他們財務的事，所以
      他們吵架的原因我推想可能是因為財務。」（見98年5 月
      21日言詞辯論筆錄），可見證人所供處理原告遭被告毆打
      之事，除原告主張95年8 月23日曾請阿姨、弟弟到場協助
      之衝突外，僅係在82或84年間曾有1 或2 次遭被告毆打，
      但均發生在十餘年前，原告之後既仍與被告繼續共同生活
      ，要難認有不堪同居之情事，至於95年8 月23日之衝突，
      原告亦主張被告僅係作勢欲砸原告，並未發生實害行為，
      同難認係被告有虐待致使原告不堪繼續同居生活，則原告
      依民法第1052條第1項第3款請求離婚，難認為有理由。
四、原告另主張因不堪被告暴力對待而於95年8 月間離家，嗣後
    被告亦於離家，兩造長期分居至今，致2 名子女遭社會局安
    置，兩造婚姻已無法繼續維持，但為被告所否認，並辯稱：
    兩造婚姻關係縱有難以維持之情事，其責任亦應歸責於原告
    ，自不得請求離婚，則原告依民法第1052條第2 項規定請求
    離婚有無理由﹖經查：
    (一)原告主張婚後遭被告毆打或持分追趕多達11次，但均為被
      告所否認，且如前所述，原告無法提出任何1 次受傷診斷
      證明，而證人戊○○、己○○、庚○○所供僅得證明被告
      於82及84年間確曾對原告施暴，其餘主張即難認為真正。
      而原告主張被告於95年8 月23日曾持椅子作勢丟擲原告，
      被告雖否認其事，並辯稱：係因原告欲離家，被告為阻止
      原告離家而手推椅子，且兒子亦於保護令事件證稱被告未
      打原告，並經法院以95年度家護字第298 號裁定駁回原告
      聲請。惟本院調取上開95年度家護字第298 號原告聲請通
      常保護令事件案卷核閱結果，證人即兩造之子丙○○、丁○○曾分別到庭供證：「媽媽因為我沒有倒垃圾所以就先
      罵我，後來就跟爸爸開始吵架，後來兩造吵到一半，爸爸
      本來要高舉輪椅作勢丟媽媽，是想要嚇媽媽而已，媽媽就
      叫警察來。」、「爸爸只有把椅子稍微抬起來後往旁邊推
      過去，是假裝要嚇媽媽一下，並沒有要丟媽媽。」（見95
      年度家護字第298 號案卷第42至43頁95年10月24日非訟事
      件筆錄），可見被告當日確有作勢將椅子丟擲原告之舉動
      ，縱使原告聲請核發保護令未獲核准，尚難據此即認被告
      無上開威嚇行為。
    (二)又原告主張被告失業賦閒在家多年，均賴其辛苦賺錢養家
      ，而兩造95年8 月23日衝突之後，原告不得已離家，之後
      被告竟將小孩丟下自行離家不回，致小孩致遭台北市政府
      社會局安置，因認被告亦無維持婚姻、家庭之意願，但為
      被告所否認，並辯稱：係91年11月間被告因車禍造成健康
      狀況不佳，致延宕求職，又遭黑道驅趕被迫離家，因小孩
      不願轉學始決定該其暫居大哥家，而原告不實指述才讓小
      孩遭社會局安置。查本件原告自陳於95年8 月23日之後即
      離家，而被告亦自認因車禍而待業多時，又遭黑道驅趕而
      離家，並讓小孩暫住其大哥家，可見兩造均離家未與未成
      年子女丙○○、丁○○共同居住生活，而台北市政府社會
      局事後接獲通報，而於96年8 月15日下午3 時起將丙○○
      、丁○○緊急安置，並聲請本院裁定准予自96年8 月18
      日起繼續安置丙○○、丁○○，之後又裁定延長3 個月等
      情，已據本院調取本院96年度護字第68號繼續安置、96年
      度護字第82號延長安置案卷核閱無誤，被告雖辯稱未遺棄
      子女，惟台北市政府社會局介入安置係因被告於96月2 月
      離家後，因房屋遭拍賣致丙○○、丁○○無處可去，經被
      告告知可隨同祖母至被告之兄家居住，但被告之兄、嫂卻
      表明未受兩造委託，亦未允諾照顧丙○○、丁○○，且兩
      造均未告知照顧期限及費用負擔事宜，並表示不願讓丙○○、丁○○繼續居住，事後聯絡兩造亦未獲具體承諾，因
      認兩疏忽、未盡保護教養責任而予介入安置，有上開案卷
      所附法庭報告書可憑，被告空言辯稱已委由其兄代為照顧
      云云，顯不足採，堪認兩造離家後均未盡保護、教養未成
      年子女丙○○、丁○○責任。
    (三)按民法第1052條第2 項所稱「有前項以外之重大事由，難
      以維持婚姻者」，係抽象的、概括的離婚事由，此乃緣於
      民國74年修正民法親屬編時，為因應實際需要，參酌各國
      立法例，導入破綻主義思想所增設。但其事由應由夫妻一
      方負責者，僅他方得請求離婚，是其所採者為消極破綻主
      義精神，非積極破綻主義，經原判決說明綦詳。關於「難
      以維持婚姻之重大事由」，係以婚姻是否已生破綻而無回
      復之希望為其判斷之標準。而婚姻是否已生破綻無回復之
      希望，則應依客觀之標準，即難以維持婚姻之事實，是否
      已達於倘處於同一境況，任何人均將喪失維持婚姻意欲之
      程度而定。至於同條項但書所規定「難以維持婚姻之重大
      事由應由夫妻之一方負責者，僅他方得請求離婚」，乃因
      如肯定有責配偶之離婚請求，無異承認恣意離婚，破壞婚
      姻秩序，且有背於道義，尤其違反自己清白（clean hand
      s） 之法理，有欠公允，同時亦與國民之法感情及倫理觀
      念不合，因而採消極破綻主義。倘該重大事由，夫妻雙方
      均須負責時，應比較衡量雙方之有責程度，僅責任較輕之
      一方得向責任較重之他方請求離婚，如有責程度相同時，
      雙方均得請求離婚，始屬公允，是責任較重之一方應不得
      向責任較輕之他方請求離婚（最高法院94年度台上字第20
      59號判決意旨可資參考）。本件如前所述，被告於婚後曾
      對原告施暴，又因長期失業未負擔家計致兩造感情不睦，
      於95年8 月23日因倒垃圾事宜發生爭吵，被告作勢以椅子
      丟擲原告，致原告驚嚇而離家不願再與被告共同生活，被
      告要求原告返家未果，竟於96年2 月間亦逕自離家，兩造
      因而長期分居，至今已逾3 年多均無法回復共同生活，且
      兩造均未妥善安置未成年子女之生活，反而在台北市社會
      局介入處理時，規避、推託自身應負之責任，致未成年子
      女遭安置，於本院審理期間仍是各說各話、相互指責，毫
      無溝通或化解歧見可能，本院因認兩造間感情已嚴重破壞
      ，夫妻間均不願相互協力為家庭付出、保持共同生活之圓
      滿、安全及幸福，其等婚姻所生之破綻亦無回復之希望，
      且其情形已構成難以維持婚姻之重大事由，而此重大事由
      於客觀及主觀上均足認為已達難以維持婚姻之情形，而兩
      造對於難以維持婚姻之重大事應同負其責，揆諸前開說明
      ，原告依民法第1052條第2 項之規定訴請裁判離婚，於法
      有據，應予准許。
五、按夫妻離婚者，對於未成年子女權利義務之行使或負擔，依
    協議由一方或雙方共同任之。未經協議或協議不成者，法院
    得依夫妻之一方、主管機關、社會福利機構或其他利害關係
    人之請求或依職權酌定之。民法第1055條第1 項定有明文。
    又法院為前條裁判時，應依子女之最佳利益，審酌一切情形
    ，參考社工人員之訪視報告，尤應注意左列事項：一、子女
    之年齡、性別、人數及健康情形。二、子女之意願及人格發
    展之需要。三、父母之年齡、職業、品行、健康情形、經濟
    能力及生活狀況。四、父母保護教養子女之意願及態度。五
    、父母子女間或未成年子女與其他共同生活之人間之感情狀
    況，民法第1055條之1 亦有明示。經查：
    (一)兩造所生子女丙○○、丁○○分別為民國81及82年出生，
      現均未成年，有卷附戶籍謄本在卷可憑，兩造對未成年子
      女權利義務之行使或負擔未有協議，則原告請求本院依法
      酌定，自無不合。
    (二)本院函囑屏東縣政府對原告進行訪視，據該府回覆略以：
      「(1)家庭狀況與經濟概況：原告表示與被告已分居1 年以
      上，原告陳述之前遭受被告的家暴情況，因此對婚姻已無
      期待，與被告離婚之意願強烈，無意願再與被告共同生活
      。原告與案娘家父母共同生活，案2 子目前由台北市政府
      社會局安置於寄養家庭，原告陳述案2 子於假期時會隨原
      告回到娘家住處與原告父母親相聚，原告暫時無穩定之工
      作，僅靠原告之母親經濟援助。原告陳述之前帶案2 子回
      娘家團聚時遭原告繼父的冷言冷語，對案2 子不接納之態
      度表露無遺，因此若爭取到案子的監護權也擔心案繼父無
      法接納案子。但原告母親則十分接納案子對於照顧上應該
      沒有問題。原告住家位於巷子內，屬透天的3 層樓住家，
      住家附近有高中學校及鄰近大賣場，生活機能不錯交通便
      利，住家雖是10年的屋齡但經過裝潢後屋況良好，屋內陳
      設整齊。屋內空間配置有4 間房間，光線明亮通風，原告
      與家屬於現址居住時間已逾10年以上，並未搬遷過。居住
      地的所有權屬原告繼父所有，原告陳述目前暫時未規劃案
      子的專屬空間。原告目前擔任兼職的保險業務員，薪資以
      按件計酬方式，但工作時間頗為彈性，經濟來源不穩定尚
      不足以維持家庭生計；且原告陳述尚有負債的問題，因原
      告之前曾向親戚借款維持生活，其積欠親屬之費用至今仍
      無力償還。(2)監護動機與意願：原告陳述瞭解自己應該擔
      任起應有之責任與義務，惟評估其目前現況表示能力尚不
      足，暫時無爭取監護權的意願與動機，且認為自己本身無
      任何之優勢，若未來要擔任監護恐有困難，仍須靠公部門
      的社會福利來協助，若將來真的獲得監護權也恐怕無法照
      顧好其子女且表示暫時無任何監護之計畫。因原告考量與
      案父母同住，因案父係繼父不認同原告之子女，將來若監
      護其子女也無法得到應有的支持；因此認為無法得到家屬
      的支持讓原告心生恐懼。原告只要是有到台北出庭必定會
      前往探視子女，遇到過年、較長假期亦會帶案子回到原告
      住處團聚，因此與案子們的接觸雖不頻繁但仍有一定的互
      動關係。原告與被告之間不曾針對離婚後之監護權問題作
      過協議，因原告表示遭家暴後遠離被告住處後已少有連繫
      ，但清楚被告監護案子的動機亦不強烈。(3)親職能力與照
      顧計畫：原告陳述案子2 人至出生後，大部分時間都由原
      告照顧及陪伴，除了原告因遭受家暴後回到戶籍地的期間
      以外。原告陳述對案子2 人的日常生活作息安排，大部分
      由被告來安排，其陳述因工作時間的關係在家陪伴案2 子
      的時間相對減少，對於案2 子的人際關係則表示不是很瞭
      解，與其他親友來往互動的情況並不佳。原告陳述與被告
      分居前，就醫大部分由原告來陪伴，與被告的家人的互動
      狀況不密切，原告認為被告家人亦無法接納原告且無法提
      供協助。對於案2 子在生理或心理上需求的瞭解評估尚可
      ，案長子因精神障礙問題目前被安置在療養院，對於長子
      目前有特殊需求的情形也都十分清楚，原告認為後續案長
      子需接受一段時間的療育，也認為案長子接受公部門的安
      排才能得到實質的幫助。至於療育穩定若須原告接回照顧
      ，則表示暫時無能力照顧好案長子；至於案次子與原告的
      互動較不親近，認為與案次子在相處上有困難，對於案次
      子的能力與發展之瞭解亦不清楚，僅表示案次子在學校的
      學習低落。對於案長子與次子的管教原則屬民主態度並尊
      重子女之意願。認為被告若有能力也應該擔負起照顧案子
      之責任，原告與被告雙方目前已無情感連結但對於探視權
      會予以尊重。原告認為若有一方確有不當照顧兒童之情事
      ，而無法取得監護權，另一方也應該擁有相處會面及交往
      之權益。談到案長子的就學問題，希望療育穩定後仍回高
      中就讀，若須原告接回案長子來照顧，其表示暫時無能力
      來監護與照顧；至於原告對案次子的照顧意願則無，其認
      為次子與被告的互動較親近，在相處上融洽由被告監護較
      適宜。(4)評估與建議：屬離婚案件之子女監護權裁定，則
      以符合兒童少年意願、父母照顧者之人格、能力、意願、
      生活照顧狀況，符合民法第1055條之1 的兒童最佳利益來
      建議。原告考量被告一方確有不適任之事實但不致於有危
      害兒童少年之疑慮出現。被告曾有家暴原告之事實，但對
      於少年則無安全之疑慮。原告對於案二子之交友同儕關係
      尚不十分瞭解，對於將來其生活自主性則表示應該可以獨
      立，教育的提供及休閒需求現階段尚可提供。原告對於未
      來的照顧計劃，自我評估無能力。手足相處關係尚屬融洽
      但生活情感的依附程度不高。原告的親職能力、親子關係
      、居住環境、身心健康均可以擔任監護之條件，惟原告對
      照顧及監護意願不高；原告若真要監護少年需有強大之支
      持系統及社會福利資源才可以協助原告監護之意願。」，
      有屏東縣政府98年6 月2 日屏府社福字第0980128231號函
      附訪視評估報告1 件可憑。
    (三)本院另囑託宜蘭縣政府所委託之侯元芳社會工作師事務所
      對被告進行訪視並提出報告，據函覆略稱：「(1)家庭成員
      概述：此次婚姻為第1 次婚姻，離婚訴訟為原告提出，被
      告表示為子女照顧考量，期待能維持婚姻關係。被告表示
      父母皆亡，與兄長有聯繫，目前獨居。(2)親職能力評估：
      訪視過程中，被告陳述2 名受監護兒少已接受安置約2 年
      ，表示對安置原因不清楚，又表示對北市社會局的安置舉
      動有所疑問；因關心子女近況，工作空檔時間會私下至學
      校附近等待與2 名子女會面，被告描述長子之心理情況，
      表示長子表現擔心與害怕貌，相對人對其反應解釋為因家
      庭發生變故，而長子擔心被他人發現；而在次子方面，被
      告陳述，次子與其關係較為親近，故次子與其較能聊天；
      被告表示原告曾在長子幼年時期帶長子就醫，接受心智發
      展評估，其表示對原告之舉動不滿，被告表示覺得長子僅
      是內向與害羞，並不是發展有問題，故對長子領有心障礙
      手冊乙事，其覺得原告之舉動有礙長子發展；被告表示其
      重視子女之品格教養，故當孩子有偏差行為表徵時，其會
      立即糾正孩子的行為。被告表示，雙方意見不合時，子女
      能陳述意見，但當其發覺孩子有偏差行為表徵時，會以口
      說，立即糾正孩子的行為。被告表示目前工作需要經常輪
      班與加班，工作時間不固定，被告僅能抽空偷偷探視2 名
      子女，利用2 人放學返家空檔時間，簡短談話，了解近況
      。(3)居家環境評估：被告礁溪住所為公寓大廈，環境整潔
      ，位在國小旁，附近商圈林立，鄰近省道，交通方便，住
      宅出入有電子控制設備，出入安全；相對人表示未來將考
      慮讓2 名受監護兒少於原就讀學校完成學業，交通方面將
      安排2 人通勤。被告目前礁溪住所為一房一廳一衛，屬於
      套房形態，提供2 名受監護兒少之生活起居空間不足。被
      告表示目前住所因樓板漏水，故地板鋪設厚紙板。屋內物
      品堆放，空間尚未妥善整理規劃，表示期待與妻小團聚後
      ，再行整頓屋內環境。(4)經濟概況：被告述其目前擔任○○○工程單位之雇員，從事該工作約2 年多，月入3 萬左
      右，但因位於汐止房屋因故遭到拍賣，故目前薪水3 分之
      1 遭查扣，其餘負擔自己的生活花費，表示未來如果與2
      名受監護兒少共同生活，經濟方面恐將需要協助，故期待
      與原告維繫婚姻關係，共同撫養2 名受監護兒少。(5)建議
      ：被告在目前工作單位任職2 年餘，領有月薪3 萬元左右
      ，然自述負債數百萬，且仍有法院強制執行之債務在清償
      當中，經濟拮据。被告目前住所為公寓套房，屋內一房一
      廳一衛，提供2 名受監護兒少之生活空間嫌不足。被告表
      現擔任父職意願，期待與原告共同照顧2 名受監護兒少，
      傾向維持婚姻關係，但從其陳述中，其對於原告之期待為
      協助其整理家務及家用支出之分擔。被告對照顧2 名受監
      護兒少的生活，表現出有所安排與計畫，且期待原告及子
      女能按照其計畫來生活；對於家庭所發生的事件（如：受
      監護兒少接受安置、不動產被拍賣…等），多以不清楚或
      有疑慮來作為回應，傾向以自我認知方式處理，性格與行
      為表現內斂、謹慎、保守、與人相處易緊張。被告雖表述
      希望維繫婚姻與家庭，但並未有維護家庭的作為，且多陳
      述對原告的期待，對於自己的責任，則少陳述。」，有侯
      元芳社會工作師事務所98年3 月25日芳社所字第980075號
      函附之訪視評估報告1件在卷可稽。
    (四)本院函囑台北市政府社會局對未成年子女丙○○、丁○○
      進行訪視，據該局回覆則以：「(1)健康狀況：案主1 （即
      長子丙○○）領有中度智障之身障手冊，因血壓低，有時
      會頭暈，有B 型肝炎需持續追蹤，此外身體狀況大都正常
      ，平時心情大都很好，個性溫和易與人相處，對目前安置
      現況滿意，但遇到緊張、焦慮不安時，會雙腳發癢一直抓
      ，表達上尚清晰，也能對問題適切陳述。案主2 （即次子
      丁○○）表示其身體一直都很健康，無特殊疾病。(2)就學
      狀況：案主1 目前至第一基金會辦理之○○發展中心（位
      於中和）學習餐飲技能至今，現預定於98年2 月9 日到北
      投○○家園接受試訓3 天，若符合資格可進住朝獨立生活
      學習。案主2 現就讀內湖區私立○○中學一年級，目前擔
      任班級環保幹部，未來想繼續升讀大學，對設計與資訊方
      面有興趣，也對目前安置生活與機構管理覺得滿意。(3)被
      照顧史：案主1 表示其從小因案祖母也同住，故都是由案
      母和案祖母一起在照顧較多，覺得自己被照顧的很好，也
      和案母、案祖母感情良好，但案祖母後來身體不好就搬到
      2 樓大伯家住，其被案父照顧的機會較少，僅有國三剛上
      完上學期時，因案母離家出走，才由案父照顧過一短暫時
      間，但案父後因房子賣掉，又為躲避地下錢莊避債，自己
      睡在租來的車子內，故將其與案主2 放在2 樓大伯家借住
      直到兩人被安置。案主2 表示其從小由案母照顧較多，覺
      得自己被照顧的很好，他與案主1 曾於安置前借住2 樓大
      伯家時照顧過案祖母半年，案祖母會給他錢用，和案祖母
      感情最好，但案祖母已於前年去世。另外據案主2 表示以
      前在家，都是案母在做家事與料理三餐，在就讀小學5 、
      6 年級時，案父就曾讓他們看色情錄影帶，雖案母曾阻止
      過，但之後案父還是又會放給他們看。(4)與家庭成員互動
      關係：案主1 表示其從小即常見案父母一直在吵架，也多
      次目睹案母被案父毆打，其與案主2 常嚇得躲在房間內，
      自己也曾被案父用又粗又厚的鐵條打過小腿，瘀青痛了很
      久，故其與案父的互動較少，但印象中有多次全家出遊的
      美好回憶，接受安置後，案父會用手機與他保持聯繫，也
      定期會來探視，並給他一些零用錢，案母也會常來看他，
      但因案母現沒工作，比較沒有錢給他。另外其從小與案主
      2 一起長大，以前常玩在一起，但現案主2 變得比較冷酷
      ，又沒有安置在一起，平時也很少聯繫，所以覺得變得比
      較生疏。與其他親戚方面，因案父母婚姻不睦，親戚也都
      不敢介入太多，也是其與案主2 後來會被安置的原因之一
      。但其因案母之前常會帶他們去屏東案外公、外婆家或新
      店案大舅家小住，故覺得與案母娘家的人互動關係較良好
      。案主2 表示自小案父母管教嚴格，且不會分其與案主1
      狀況不同而不同，小時候覺得父母感情很好，也曾多次全
      家出遊過，是到其讀國中時才出現狀況，其覺得案母後來
      會離家都是案父的關係。案主2 表示自己僅曾目睹過1 次
      案父毆打案母，不像案主1 目睹的次數比較多，其也未曾
      被案父施暴過，故其對案父比較不會感到害怕，有時覺得
      案父還很好，即使現在接受安置，對案父也不會感到陌生
      ，安置至今與案父見過7 、8 次面，大都在安置機構，僅
      最近1 次97年12月31日在學校附近見面，案母則每個月都
      會北上來看他1 次，大都也在安置機構見面，有時案父母
      來都會給他不超過500 元零用錢。其表示對案父母的婚姻
      問題已不想過問，認為這是他們大人的事，現已以平常心
      看待。案主2 表示安置後除每月案母來看他們兄弟時才會
      與案主1 碰面外，其餘時候不會主動與案主1 聯繫或見面
      。與親戚互動關係，其表示曾借住在大伯家約半年，大伯
      對他們也很好，但因有二位與他們年齡相近的兒子需撫養
      ，家境也不是很富裕，故可以體諒案大伯後來無法再繼續
      讓他們借住的事；對於案母娘家覺得接觸有限，比較喜歡
      台北的環境，不會喜歡去屏東。(5)意願與動機：案主1 表
      示案父母若離婚，自己希望監護權歸案父或案母很難考慮
      ，案母這方面雖照顧他比較多，但擔心案母找不到工作，
      照顧他會負擔重，也擔心案父會來找案母或案母娘家麻煩
      ；案父這方面雖有工作，但案父要工作會沒時間理他，且
      現住宜蘭太遠，一定也不能常出去玩。但後案主1 又表示
      希望未來自己有能力可以買房子與案母一起住，案主2 若
      要同住也可以，但不希望與案父同住。案主1 表示在探視
      方面，若歸案母監護，案父可定期來探視他，惟有一個交
      換條件，就是案父不能對案母與案母娘家的人不利，因為
      98年1 月18目案父曾打電話給他說要找案母理論，並威脅
      要對案母與案母娘家的人不利，並揚言叫警察也沒用，讓
      其覺得案母與案母娘家的人會有危險；另一方面若其歸案
      父監護，案父可能不會讓案母來探視他。案主2 一開始表
      示若案父母離婚其監護權歸案父或案母都可以，但其最希
      望一家人能再恢復在一起，後表示若一定只能選擇一方，
      希望歸案父監護，雖案父母現經濟狀況都不穩定，但其若
      歸案母監護，案母負擔會很重，且因案母的生活習性會一
      直緊貼著人，也比較嘮叨，跟案父彼此都是男性比較好溝
      通，案父也比較會常帶他們出去玩。(6)評估與建議：從與
      案主1 訪談中可觀察出其與案母親子關係較密切，甚能體
      貼案母現況經濟能力較弱，會去擔心成為案母的負擔，故
      也寄望自己早日有能力提供案母一穩定的房子居住，雖依
      案主1 的能力恐不實際，但關愛之心溢於言表。案主1 對
      於與案父親子關係則顯得較有距離與畏懼，訪談中見案父
      手機來電顯示即顯得緊張，依社工員訪談中觀察案主1 對
      於長期目睹案父母間之婚姻暴力陰影應仍存在，也非常擔
      心後續案父仍會對案母不利。從與案主2 訪談中可觀察出
      其與案父或案母在親子關係上都顯得較不密切，案主2 對
      於案父母長期婚姻問題已顯得不耐煩，只希望做好自己，
      但從物質面上也很現實地希望能從案父處獲得滿足。就與
      兩案主的訪談中可看出因以往由案母負擔照顧較多，案主
      1 、2 與案母相處時間也較多，案母採取的親職方式是會
      想與孩子緊扣在一起，這對案主1 的心智與個性能接受，
      但對案主2 就顯得反抗；案父部份因以往實施親職的機會
      有限，未來又如何能因應案主1 與案主2 的個別差異來擔
      任起適切之親職角色則仍待觀察。案主1 因有智能問題，
      個性單純善良，建議照顧者須富有耐心且能循序引導者為
      佳。案主2 因個性與生活已較獨立，未來在就學方面恐支
      出大，建議照顧者為經濟能力較穩定者為佳。」，有該局
      98年2 月9 日北市社工字第09830349700 號函附訪視調查
      報告書1件可按。
    (五)又本件兩造所生未成年子女丙○○、丁○○現仍由台北市
      政府社會局安置中（原告委託安置），實質上由台北市政
      府社會局監護，則就未成年子女丙○○、丁○○權利、義
      務之行使或負擔事宜，自應徵詢監護人即台北市政府社會
      局意見，經該局派員到庭陳述並提出書面意見略以：「(1)
      兩造2 子身心狀況：案長子領有中度自閉症手冊，但口語
      表達能力優於一般自閉症，也有自省能力，疑為高功能自
      閉症（亞斯伯格）。長子個性順從、守規矩，但適應力較
      慢，當出現壓力或刺激事件時，會過度焦慮、恐慌，並以
      手摳臉或皮肉致流血仍不停、不斷拉扯頭髮致微禿不止，
      甚至出現幻聽幻覺、情緒性攻擊等行為，約自96年底協助
      案長子持續就醫用藥，以穩定其身心狀況，並自97年起固
      定到本局接受個別諮商輔導（迄今約進行33次）學習情緒
      管理並輔導偏差行為及人際互動技巧學習。原告及案長子
      曾表示，約小學4 年級時，曾因案長子學不會跳繩，遭被
      告不當管教，以掃帚不斷毆打雙腳，多處瘀青。案長子無
      法適應安置生活，易受他人言行影響，固著的認為被人恥
      笑、欺負，致情緒不定，引發抗拒（拒學）、暴力行為（
      傷人與自傷）、或身心萎靡（全身無力、嘔吐、自認為快
      死掉等身心症狀）等狀況。案長子回到原告住處時，身心
      皆屬穩定，最近的暴力正巧是父母離婚事件訴訟期間。案
      次子於安置前，在校表現活躍，人際關係良好，但因家庭
      發生變故，除無心讀書，並出現逃學逃家及抽菸等情形，
      經安置輔導後，漸有改善。案次子就讀高中一年級，言詞
      較少，課業落後，雖無明顯偏差行為，但生活沒有重心，
      無現實感，評估因家庭遭遇重大變故、父母親互推照顧責
      任等影響，有自我放棄的狀況，本中心已安排諮商輔導（
      約進行15次）俾利創傷情緒之平復。案次子健康情形良好
      ，外顯情緒狀況穩定，但不易向人表達內在想法，不適應
      機構生活，渴望以前的家庭生活、想跟以往一樣在家讀書
      ，有家長陪伴。(2)安置期間兩造親子互動：安置期間原告
      會主動關心兩兄弟的狀況，安排會面或返家居住，原告也
      會配合醫療協助及用藥，陪同長子就醫，了解其身心狀況
      及注意事項。由於案長子容易焦慮、受刺激，故經常去電
      原告尋求慰藉，以穩定其情緒。相對人於安置期間會私下
      到兩兄弟的學校或是住處附近探視，尤其常到案次子學校
      附近等案次子下課，甚至提供手機、隨身碟、數位相框給
      案次子，親子互動頻繁，關係密切。(3)監護權歸屬適任性
      分析：兩造皆關心子女生活情形，原告曾明確向本局表示
      待監護權確定後，再將子女接回照顧，以免被告藉故前往
      騷擾。另被告亦曾表達願意照顧兩兄弟，期待家庭的完整
      ，共享天倫之樂，評估雙方均有照顧意願。案家在遭遇重
      大變故前，兩造擔任教養照顧子女之責，除給予穩定生活
      照顧，也會帶兩兄弟出遊，提供不同生活經驗與學習，無
      疏忽、或惡意虐待情事。兩造均無重大疾病或明顯身心異
      常，原告學歷為大學畢業，被告為五專畢業，兩人均為高
      等教育程度。原告與屏東的家屬同住，與親屬關係緊密，
      每次北上都會與家屬或朋友聯繫或聚會，雖名下無恆產，
      但親友為其重要資源。目前原告表示就業困難，依靠兼職
      維生，經濟情形不佳。被告表示在台北○○○工作約兩年
      ，有穩定經濟收入與固定住處。案長子曾多次明確表示想
      要返家，不希望再安置，惟無法選擇要跟隨哪一方。案次
      子則表達極想回家、希望有父母陪讀、不適應安置等。(4)
      評估與建議：案經評估，兩造親職功能及意願，受婚姻問
      題影響甚鉅；兩造2 子高度期待回歸家庭，而非由本局監
      護。有關兩造親職適任性，經瞭解，長子與原告親子依附
      關係較佳，原告較能尊重、包容長子個別身心狀況，協助
      特殊教育及醫療；次子對於被告之認同明顯優於原告，其
      與被告的親子互動較佳。綜上，本案建議由原告擔任長子
      之監護人，被告擔任次子之監護人，以維少年最佳利益。
      」，有本院98年8 月6 日言詞辯論筆錄及台北市政府社會
      局98年7 月30日北市社家字第098388 32300號函附兒童少
      年保護個案法庭報告書1 件可按。
    (六)本院參酌上開訪視報告，認為原告並無監護未成年子女之
      意願，且屏東縣政府訪視報告亦認原告並不適任監護人，
      應請相關社政主管機關暫代監護之責；反之被告雖有監護
      子女意願，但宜蘭縣政府委託之侯元芳社會工作師事務所
      訪視意見卻認其未有維護家庭之作為，且為對原告之期待
      ，對於自己之責任則少陳述，因認其亦不適任監護人，但
      目前實際負責照顧、監護未成年子女丙○○、丁○○之台
      北市政府社會局則認丙○○、丁○○高度期待回歸家庭，
      而非由該局繼續監護，而長子丙○○與原告親子依附關係
      較佳，原告亦較能尊重、包容其個別身心狀況，協助特殊
      教育及醫療，另次子丁○○則對被告之認同明顯優於原告
      ，其與被告的親子互動較佳，因而建議由原告擔任長子丙○○之監護人，被告擔任次子丁○○之監護人，且本院當
      庭詢問未成年子女丙○○、丁○○亦均供稱想要回家（見
      本院98年8 月6 日言詞辯論筆錄），因院因認未成年子女
      丙○○、丁○○權利、義務之行使或負擔，仍宜由原告、
      被告分別擔任，爰諭知如主文第2 項所示。至於兩造原經
      訪視評估不適任部分，則應由主管機關追蹤輔導或介入協
      助，以保障未成年子女權益，併予敘明。
六、據上論結：依民事訴訟法第78條判決如主文。
中    華    民    國    98    年    10    月    16    日
                    家事法庭法  官  詹朝傑
以上正本證明與原本無異。
如對本判決上訴，應於判決送達後20日內向本院提出上訴狀。
中    華    民    國    98    年    10    月    16    日
                            書記官  劉雅萍


司法院資訊處製作；財團法人民間司法改革基金會備份。
